臺灣臺東地方法院民事判決
110年度簡上字第25號
上  訴  人  第一金融資產管理股份有限公司

法定代理人  施志調  
訴訟代理人  許智傑  


被上訴人    林枝瑾  



上列當事人間債務人異議之訴事件，上訴人對於中華民國110年1
0月14日本院臺東簡易庭第一審判決（110年度東簡字第84）提起
上訴，本院合議庭於111年4月20日言詞辯論終結，判決如下：
    主      文
上訴駁回。
第二審訴訟費用由上訴人負擔。
    事實及理由
一、被上訴人主張：其前經本院以98年度消債更字第62號裁定自
    民國99年7月2日下午4時起開始更生程序，嗣經本院於99年1
    2月29日以99年度司執消債更字第6號裁定認可更生方案，該
    裁定已於100年5月3日確定。其自100年6月10日起依上開更
    生方案履行，已於108年5月間履行完畢。詎上訴人以本院98
    年度東簡字第185號確定判決（下稱系爭確定判決）及98年
    度司執字第12693號債權憑證（下合稱系爭執行名義）聲請
    強制執行，案由本院民事執行處以110年度司執字第2946號
    （下稱系爭強制執行事件）受理。而系爭確定判決之債權（
    下稱系爭債權）逾期繳款日為95年10月31日，係上開更生裁
    定開始更生程序前已存在之債權，依消費者債務清理條例（
    下稱消債條例）第28條第1項之規定，為更生債權。茲因其
    已依更生方案之條件履行完畢，依消債條例第73條第1項本
    文之規定，系爭債權視為消滅。其雖未於聲請更生時，依消
    債條例第43條之規定，在債權人清冊內表明系爭債權，惟並
    不影響上訴人仍應依消債條例之規定申報及補報債權之義務
    ，上訴人自不得主張有何不可歸責之事由。且債權人於更生
    程序未申報債權，應僅止於例如長期旅居國外、因案在監或
    其他足認無從知悉應申報債權等不可歸責事由，上訴人自應
    指出該當之具體事實，況消債條例自97年4月11日施行至今
    已逾10年，上訴人應知司法院網站設有消債公告專區，將每
    日法院裁定開始更生程序或清算之最新動態詳細揭露，以利
    債權人查詢有無逾期繳款之債務人聲請更生或清算之資訊。
    而上訴人係自金融機構受讓系爭債權，並為專門處理金融機
    構不良債權之資產管理公司，並無不能注意或追蹤法院更生
    公告之情形。又債務人於聲請更生或清算時，係藉由金融聯
    合徵信中心（下稱聯徵中心）所核發之信用報告書，及消費
    者債務清理條例前置協商專用債權人清冊，作為列載債權人
    清冊之依據。而訴外人中華商業銀行股份有限公司（下稱中
    華商業銀行）係聯徵中心之會員，負有報送系爭債權予聯徵
    中心登錄建檔之義務，惟聯徵中心未獲報送，以致於其所製
    作之信用報告書並無系爭債權之建檔資料，使其及法院均難
    以依聯徵紀錄探知系爭債權存在，並將更生程序之相關公告
    送達上訴人。故上訴人不能及時申報系爭債權，應係中華商
    業銀行違反其報送義務所致，上訴人既然受讓系爭債權，自
    應繼受中華商業銀行之可歸責事由，不得享有優於前手之法
    律上地位。否則債權人如故意不登錄債務資訊，事後又於債
    務人依更生條件履行完畢後，再主張並未受有合法之通知，
    無法陳報或補報債權，無不可歸責於己之事由，不僅顯然有
    違誠信原則，亦將使消債條例之公告程序及其效力之規定形
    同具文，並與該條例鼓勵債務人利用更生或清算程序統一清
    理債務之立法目的有違。至於債務人固然有陳報全體債權人
    及債權內容之促進義務，惟因合於更生或清算要件之債務人
    於經濟上通常處與高度弱勢，對於財產之判斷與處分未達一
    般人之普遍標準，而無完整陳報全體債權人及債權內容之期
    待可能。故為免背離重建消費者經濟生活之期待可能，立法
    者乃課與債權人為自己申報債權之義務。債權人若違反其義
    務，自應承擔不利之法律效果，不容違反義務之債權人藉詞
    混淆，以債務人違反義務做為債權人違反義務之免責事由。
    因其於95年間身陷卡債泥淖，深怕銀行打電話或至工作處所
    、家中催收而失去工作、遭家人責備，縱使接到催收電話，
    亦僅能一再拖延。上訴人雖主張其於96年3月至97年4月曾多
    次與上訴人聯繫並洽談還款事宜，然其當時積欠多家銀行債
    務，根本無從記憶係積欠何家銀行債務及金額，更遑論知悉
    何家銀行債務轉讓至資產管理公司。此外，其所提出之更生
    方案，係以固定收入扣除必要性支出及扶養費之數額為擬定
    之基準，與債權金額多寡並無關聯。債權總額最多僅影響更
    生條件總清償金額與還款比例，其實無必要故意遺漏債權不
    為陳報。其若知悉系爭債權已讓與上訴人並一併陳報，系爭
    債權亦將包含於每月清償6,500元之更生方案內，再由上訴
    人依債權比例清償，其並無漏報系爭債權之實益。故上訴人
    既未於更生程序之法定期間內申報及補報系爭債權，且上訴
    人為處理金融機構不良債權之專業機構，並無不能注意或追
    蹤法院更生公告之情形，且應繼受前手違反報送義務之可歸
    責事由，依消債條例第73條第1項本文之規定，上訴人對其
    之系爭債權依法已視為消滅。上訴人企圖轉嫁債權人違反義
    務所應承擔之法律效果，主張有不可歸責之事由，並要求其
    應依更生方案之條件負清償之責，並無理由。從而，被上訴
    人以系爭確定判決聲請強制執行，於法無據，為此依強制執
    行法第14條之規定提起本件訴訟等語，並於原審聲明：㈠上
    訴人不得持系爭確定判決對原告強制執行；㈡系爭強制執行
    事件執行程序應予撤銷。
二、上訴人則以：伊自中華商業銀行受讓系爭債權後，於96年3
    月至97年4月間曾多次以電話向被上訴人催繳並洽談還款事
    宜，被上訴人均回應：「目前工作不穩定，希望再多給些時
    間，會再聯絡。」、「目前剛找到工作，仍不穩定，下個月
    再聯絡。」、「下班會回電」等語，且自95年12月25日至96
    年8月28日共還款新臺幣（下同）5,818元予伊。伊因未再收
    到還款，乃於98年6月17日聲請對被上訴人核發支付命令。
    被上訴人既曾於同年6月30日對本院核發之支付命令聲明異
    議，自應知悉伊為債權人，且視為起訴後，被上訴人並未於
    98年8月21日言詞辯論期日到場，案經本院以系爭確定判決
    為伊勝訴判決，並於98年9月18日確定，至98年12月21日被
    上訴人聲請更生時，時間相近，被上訴人卻未於更生程序中
    ，主動向法院陳報系爭債權，致使伊無法得知被上訴人有聲
    請更生程序，因而未適時陳報系爭債權，被上訴人於聲請更
    生程序時刻意漏報及隱瞞系爭債權，應屬不可歸責於伊之事
    由。消債條例第73條第1項但書所規定可歸責與否之認定，
    應由法院依具體個案認定，不得僅以依法公告申報債權與補
    報債權期間，逕認債權人係可得而知公告內容，進而認債權
    人未申報債權係可歸責。再依消債條例第43條第1項之規定
    ，債務人聲請更生時，應以最大誠信，忠實查報所有債權及
    債務關係，並據實陳報債權人清冊，使法院裁定開始更生或
    清算程序後，依同條例第47條第1項所為之公告得以依同條
    第4項之規定送達各債權人，進而使債權人知悉債務人經法
    院裁定開始更生程序及申報或補報債權期間。如因債務人未
    將特定債權人列入債權人清冊，法院亦不知悉該債權存在，
    致使法院裁定開始更生程序後未送達公告，縱然依同條例第
    14條第2項之規定擬制發生送達之效力，亦不能認該債權人
    已知悉公告之內容。而未受公告送達之債權人對於法院之公
    告並無注意義務，若未能依其他途徑知悉公告之內容，則該
    債權人未於申報或補報債權期間內申報債權，即不能認為有
    可歸責事由。又被上訴人於95年間參加債務協商時，已知中
    華商業銀行對其有系爭債權存在，亦陸續繳交協商款項，縱
    然不知系爭債權讓與何人，亦可將中華商業銀行登載於債權
    人清冊後，由法院通知原債權人，使伊可輾轉知悉被上訴人
    已聲請更生，並陳報系爭債權而受償。是被上訴人只要忠實
    查報，應無不知悉系爭債權存在之理。如僅以伊未於公告期
    間申報債權，逕認伊可得而知更生程序而得以申報或補報債
    權，卻疏未申報或補報債權，進而認伊有可歸責之事由，對
    於伊實有不公。故被上訴人未在聲請更生及其後之更生方案
    認可程序中陳報系爭債權，致使本院未將公告送達給伊，則
    伊未能在申報債權期間屆滿前及時申報系爭債權，應屬有不
    可歸責於伊之事由。倘債務人刻意隱瞞漏報債權，亦不影響
    債權人申報及補報債權之義務，則消債條例第73條第1項但
    書及第138條第5款將無存在之必要。此外，聯徵中心揭露之
    債務資料，係經由金融機構報送彙整統計而得，而伊並非金
    融機構，無法直接將債務人所欠之債務報送聯徵中心。且被
    上訴人本有確認債權人名單之義務，聯徵中心提供之清冊僅
    係輔助整理債務，並非就未列之債務產生消滅之效力，被上
    訴人不得以此為由脫免責任。況且，被上訴人既明知自己未
    清償系爭債權，縱使聯徵中心提供之清冊未將系爭債權列入
    ，在被上訴人明知系爭債權之情形下，亦應主動在更生程序
    中一併列入為是。承上，被上訴人刻意於更生程序漏報系爭
    債權，致使伊未獲本院通知及時申報系爭債權而獲清償，實
    有不可歸責之事由。伊自得以系爭執行名義請求被上訴人依
    更生方案之條件受比例清償，而對被上訴人為強制執行。又
    被上訴人之更生方案係自100年6月10日起8年（分為96期）
    ，每月清償6,500元，清償比例為57.44%。而該更生方案既
    然已履行完畢，伊自得依同比例計算，在208,665元（計算
    式：至裁定更生前1日之債權總金額363,275元×57.44％＝208,
    665元）之範圍內，聲請對被上訴人為強制執行等語置辯，
    並於原審為答辯聲明：被上訴人之訴駁回。
三、原審為被上訴人勝訴之判決（即宣示系爭確定判決不得強制
    執行，並於理由說明起訴聲明第2項請求強制執行程序之撤
    銷，為宣告不許強制執行之當然效果，無待聲明請求判決，
    應由民事執行處逕依職權為之。故不另就上開撤銷之請求為
    判決）。上訴人不服，提起上訴，補充：聯徵中心雖未將上
    訴人之系爭債權列入，然被上訴人於協商債務時即明知有原
    債權人中華商業銀行，亦曾對於上訴人聲請核發支付命令為
    異議，系爭確定判決亦載明「原告第一金融資產管理股份公
    司」，其均可知悉上訴人係其債權人，其刻意於更生程序漏
    報、隱瞞上訴人之系爭債權，致法院未能通知上訴人，使上
    訴人未能於法定期間申報債權，無法依更生程序受償，自屬
    不可歸責於上訴人之事由，原審以司法院設有消債專區公告
    ，將查明債權義務全由債權人負擔，顯非公平等語為上訴理
    由。並為上訴聲明：原判決廢棄；被上訴人於原審之訴駁回
    。被上訴人則以上揭一、起訴主張及情詞置辯，並為答辯聲
    明：駁回上訴。
四、兩造不爭執事項： 
　㈠上訴人前以被上訴人於93年8 月13日向訴外人中華商業銀行
    申辦現金卡，積欠本金40,610元，及其中36,352元自95年10
    月31日起至清償日止，按週年利率20％ 計算之利息尚未清償
    。且被上訴人另於94年1 月21日向中華商業銀行借款170,00
    0 元，共積欠180,060 元，及其中162,025 元自95年10月31
    日起至清償日止，按週年利率20％計算之利息尚未清償（此
    即系爭債權）。而上訴人已於95年10月30日自中華商業銀行
    受讓系爭債權等情為由，聲請本院核發支付命令，並經本院
    於98年6 月18日核發98年度司促字第531 號支付命令。
  ㈡被上訴人於98年6 月30日具狀對本院98年度司促字第531 號
    支付命令聲明異議，視為起訴，本院簡易庭審理後，被上訴
    人經合法通知，未於98年8 月21日言詞辯論期日到場，案經
    本院於98年8 月21日以系爭確定判決判決上訴人勝訴（並於
    98年9 月18日確定）在案。
  ㈢被上訴人於98年12月21日聲請更生，並經本院以98年度消債
    更字第62號裁定被上訴人自99年7 月2 日下午4 時起開始更
    生程序，復經本院於99年7 月2 日下午3 時30分公告上開裁
    定，另經本院於99年7 月20日依消債條例第47條第1 項之規
    定公告。
　㈣被上訴人於99年12月29日經本院99年度司執消債更字第6號裁
    定認可如原審判決附表所示之更生方案，並經本院於99年12
    月30日公告上開裁定，且該裁定已於100 年5 月3 日確定。
    而被上訴人自100 年6 月10日起依更生方案之條件履行，已
    於108 年5月間履行完畢。
　㈤上訴人並未於更生程序之法定期間內申報及補報系爭債權。
　㈥上訴人以系爭執行名義（系爭債權之本金金額為36,557元及1
    80,060 元），聲請強制執行，由本院110 年度司執字第294
    6號受理，並經本院於110 年3 月11日以東院宜110 司執誠
    字第2946號扣押命令，禁止被上訴人向訴外人旗魚金典商務
    大飯店股份有限公司（下稱旗魚大飯店）收取薪資債權，並
    禁止訴外人旗魚大飯店向被上訴人清償。復經本院110 簡聲
    抗字第1 號裁定被上訴人得以35,000元供擔保後停止執行。
　㈦被上訴人於95年3 月14日申請消費金融案件無擔保債務協商
    ，其財務資料表及無擔保債務還款計畫均列入中華商業銀行
    之現金卡債務，且無擔保債務還款計畫記載該債務之金額為
    201,529 元，占全部無擔保債務比例20.33%。
　㈧被上訴人於聲請更生所提出之債權人清冊記載，上海銀行信
    用卡債權18,489元、國泰世華銀行信用卡債權10,519元、遠
    東銀行信用卡債權63,000元、永豐銀行信用卡債權10,365元
    、玉山銀行信用卡債權25,000元、台新銀行信用卡債權242,
    812 元、大眾銀行債權275,000 元、日盛銀行信用卡債權23
    ,000元及中國信託銀行信用卡債權42,998元。
  ㈨上訴人為資產管理公司，登記經營之事業有金融機構金錢債
    權收買，辦理金融機構金錢債權之管理服務、評價或拍賣，
    應收帳款收買，及逾期應收帳款管理服務等業務。
　㈩系爭債權計算至裁定更生前1 日之債權總金額為363,275 元
    。
　上訴人於96年3 月至97年4 月間曾多次以電話向被上訴人催
    繳並洽談還款事宜，且被上訴人自95年12月25日至96年8 月
    28日共還款5,818 元。
五、本院得心證之理由：
  ㈠按對於債務人之債權，於法院裁定開始更生或清算程序前成
    立者，為更生或清算債權。前項債權，除本條例別有規定外
    ，不論有無執行名義，非依更生或清算程序，不得行使其權
    利；更生方案經法院裁定認可確定後，除本條例別有規定外
    ，對於全體債權人均有效力；債務人依更生條件全部履行完
    畢者，除本條例別有規定外，已申報之債權未受清償部分及
    未申報之債權，均視為消滅。但其未申報係因不可歸責於債
    權人之事由者，債務人仍應依更生條件負履行之責，消債條
    例第28條、第67條第1 項前段、第73條第1 項分別定有明文
    。是債權人於更生程序未申報債權，除有「不可歸責於債權
    人之事由」外，其未申報之債權即視為消滅。而法條所謂「
    不可歸責於債權人之事由」，即類如債權人長期旅居國外、
    因案在監、或有其他具體事實足認該債權人無從知悉應申報
    債權等情事，蓋於此等情形，債權人或因長期旅居國外而難
    以接觸發生於國內之事務，或縱身處國內然因案在監與外界
    隔離難以獲得資訊，其未申報債權，自屬不可歸責於債權人
    之事由。次按當事人主張有利於己之事實者，就其事實有舉
    證之責任，民事訴訟法第277 條前段定有明文，則上訴人主
    張其未申報之債權有不可歸責事由，被上訴人仍應依更生條
    件履行，自應就具備「不可歸責事由存在」之有利於己事實
    ，提出完足之證據資料。否則，即難謂上訴人已盡具體化之
    舉證義務，法院亦無由憑以審酌其主張有無根據、可否成立
    。
　㈡參諸消債條例之立法目的，在於使陷於經濟上困境之消費者
    ，得分別情形，適用該條例所定重建型（更生）或清算型（
    清算）債務清理程序清理債務，藉以妥適調整債務人與債權
    人乃至其他利害關係人之權利義務關係，除保障債權人之公
    平受償，尤重謀求消費者經濟生活之更生機會，從而健全社
    會經濟之發展，是債務人固負有陳報其全體債權人暨其債權
    內容之促進義務，惟因合致於「更生或清算要件」之債務人
    ，在經濟上通常處於高度之弱勢，對於財產之判斷與處分，
    未達一般人之普遍標準，而無完整陳報其全體債權人暨其債
    權內容之期待可能，為免悖離「重建消費者經濟生活」之立
    法美意，立法者乃特予明文課「債權人為自己申報債權之義
    務」（下稱債權人義務），且「債權人義務」乃有別於「債
    務人義務」，債權人若有違反法律義務之情事，應由債權人
    自行承擔於己不利之法律效果，而不容違反義務之債權人藉
    詞混淆，僅以「債務人違反義務」作為「己方違反義務之免
    責事由」，否則，無異肯認債權人「無」此協力促進義務，
    而使立法者所明定之法律流於形式。再參考消債條例第73條
    之立法理由係因更生方案經法院裁定認可確定後，對於全體
    債權人均有效力，此為本條例第68條所明定，則於債務人依
    更生條件全部履行完畢後，除本條例別有規定外，例如：第
    56條之非免責債權等，同意及不同意更生條件之債權人均不
    得再就已申報之債權未受清償部分，另向債務人請求，爰明
    定債權人已申報之債權未受清償部分，視為消滅，以符合更
    生之本質及鼓勵債務人利用更生程序清理債務，達重建復甦
    之旨。又為促使債權人於更生程序申報債權，俾於更生程序
    統一清理債務，以利債務人重建，債權人未於更生程序申報
    債權者，於債務人依更生條件全部履行完畢後，該未申報之
    債權，亦應視為消滅。惟債權人因不可歸責於己之事由，致
    未於更生程序申報或補報債權，如亦令其債權視為消滅，未
    免不公，爰設但書予以除外，明定債務人仍應依更生條件負
    履行之責，以兼顧該債權人之權益。依上開立法意旨可知，
    債權人若未於法定期間内申報及補報債權，係例外規定於其
    舉證證明有本條但書「不可歸責之事由」時，債務人始須就
    該更生債權依更生條件負履行之責。且上揭依舉證責任分配
    法則，若債權人得證明其有不可歸責於己之事由，係有利於
    債權人之事項，自應由債權人（即上訴人）自負舉證責任，
    以證明其確有「不可歸責」於己之事由而未能於法定期間内
    申報及補報債權。
　㈢被上訴人前經本院裁定開始更生、並經本院裁定認可其更生
    方案，其自100年6月10日起依更生方案之條件履行，已於10
    8年5月間履行完畢，上訴人並未於被上訴人更生程序之法定
    期間內申報及補報系爭債權等情，業如上揭四、㈢、㈣、㈤所
    述。上訴人雖主張其對於被上訴人有系爭債權，被上訴人於
    聲請更生時，未將其列入債權人清冊，致其無法主張債權，
    係屬消債條例第73條第1項但書所示不可歸責於債權人之事
    由等語，然依上揭消債條例之立法目的、有關消債條例第73
    條第1項但書有關「因不可歸責於債權人之事由」之舉證責
    任分配之說明，縱被上訴人有未將其列入債權人清冊之事實
    ，上訴人仍應就其有其他具體事實足認該債權人無從知悉應
    申報債權等情事，負舉證之責。
　㈣經查，被上訴人對於其未將上訴人之系爭債權列入聲請更生
    時之債權人清冊乙節，並不爭執（見原審卷第3至4頁、第61
    頁及第120頁反面、本院卷第71頁及第90頁），惟有關更生
    債權之申報，參諸上揭㈡之說明債權人仍有協力申報之義務
    ，再參諸債清條例第14條「本條例所定之公告，應揭示於法
    院公告處、資訊網路及其他適當處所；法院認為必要時，並
    得命登載於公報或新聞紙，或用其他方法公告之。前項公告
    ，除本條例別有規定外，自最後揭示之翌日起，『對所有利
    害關係人發生送達之效力』。」之規定，被上訴人之更生程
    序裁定均已揭示公告在案，司法院網站亦設有消債公告專區
    將每日各法院裁定開始更生程序之最新動態詳細揭露，以利
    債權人得利用該消債公告專區查得債務人聲請更生之資訊。
    上訴人對於被上訴人聲請更生後，有無從上網查詢被上訴人
    是否業已更生之情形？僅以不知道被上訴人聲請更生，所以
    沒有上法院網站查詢，且除了被上訴人沒有告知已更生外，
    也無其他管道知悉被上訴人有聲請更生，進而去法院更生專
    區去做查詢等語置辯（見本院卷第94頁），上訴人為資產管
    理公司，登記經營之事業有金融機構金錢債權收買，辦理金
    融機構金錢債權之管理服務、評價或拍賣，應收帳款收買及
    逾期應收帳款管理服務等業務，業如上揭四、㈨所述，有關
    債權之行使、請求均屬專業應知悉事項，泛言被上訴人未於
    更生聲請時將其列入債權人清冊，被上訴人未告知，伊即不
    知被上訴人有更生乙事，顯係脫免債權人有為自己申報債權
    義務，憑此難認上訴人有不歸責之事由。此外，有關不可歸
    責於債權人之事由部分，上訴人於言詞辯論時陳明沒有其他
    舉證（見本院卷第94頁），是依上訴人之舉證，本院無從認
    定上訴人未申報系爭債權係有不可歸責於上訴人之事由。
　㈤承上，上訴人徒以被上訴人於更生程序未將系爭債權列入債
    權人清冊為由，執以主張其有不可歸責之事由，然未見上訴
    人主張其有何已盡其債權人義務之情事，亦未見上訴人主張
    有何類如長期旅居國外、因案在監、或有其他具體事實，以
    足認上訴人有無從知悉應申報債權之不可歸責事由之情形，
    上訴人顯係混淆債務人義務與債權人義務間之區別，並執為
    上訴理由，其此部主張，自非可採。上訴人未於被上訴人之
    更生程序申報系爭債權既無從認定有不可歸責於上訴人之事
    由，系爭債權依消債務條例第73條第1項本文之規定已視為
    消滅，則上訴人自不得持系爭確定判決對被上訴人為強制執
    行。
六、綜上，被上訴人已依消債條例聲請更生，並經本院裁定認可
    更生方案，被上訴人亦已依更生方案之條件履行完畢，是依
    消債條例第73條第1項本文之規定，於被上訴人依更生方案
    之條件全部履行完畢後，已申報之債權未受清償部分及未申
    報之債權，均已視為消滅。因上訴人並未能舉證證明其有同
    條例第73條第1項但書之情形，是上訴人對被上訴人之系爭
    債權已視為消滅，核屬強制執行法第14條第1項執行名義成
    立後之消滅或妨礙債權人請求之事由，原審為被上訴人勝訴
    之判決，核無違誤，與法並無不合。上訴人仍執前詞指摘原
    判決不當，求予廢棄改判，為無理由，應駁回其上訴。
七、本件事證已臻明確，兩造所為其餘攻擊、防禦及舉證，經本
    院審酌後，認與判決結論均無影響，爰不一一論列，附此敘
    明。
八、據上論結，本件上訴為無理由。依民事訴訟法第436條之1第
    3項、第449條第1項、第78條，判決如主文。 
中　　華　　民　　國　　111 　年　　5 　　月　　 4　　日
              民事庭第一庭  審判長法  官  楊憶忠
                                  法  官  黃柏仁
                                  法  官  張鼎正
以上正本係照原本作成。
本判決不得上訴。
中　　華　　民　　國　　111 　年　　5 　　月　　6 　　日
                                  書記官　蘇美琴